臺灣基隆地方法院民事判決　　　　　　　93年度簡上字第29號
上　訴　人　甲○○
　　　　　　大鉅開發建設股份有限公司
法定代理人　丙○○
共　　　同
訴訟代理人　楊金順律師
　　　　　　陳佳雯律師
被上訴人　　乙　○
當事人間請求返還土地事件，上訴人對於民國93年1 月30日本院
基隆簡易庭92年度基簡字第53號第一審判決提起上訴，本院第二
審判決如下：
    主    文
上訴駁回。
第二審訴訟費用由上訴人負擔。
    事    實
甲、上訴人方面：
一、聲明：
二、陳述：與原審判決書所載者相同者外，另補稱：
    （一）大鉅開發建設股份有限公司（下稱大鉅公司）於轉讓
          萬壽山墓園經營權與上訴人甲○○時，雙方曾書立乙
          紙同意書，同意書內已註明：「萬壽山墓園包括所有
          墓園土地及納骨塔」，本件被上訴人所主張之臺北縣
          萬里鄉○○里○○段員潭子小段272 地號土地（下稱
          系爭土地）既非「墓園土地」，請求之標的門牌號碼
          臺北縣萬里鄉員潭22之2 號之建物（下稱系爭房屋）
          用途亦非「納骨塔」，故上訴人甲○○既未占有系爭
          土地，對系爭房屋亦無事實上處分權。原審雖以上訴
          人甲○○於原審92年9 月25日提出之答辯理由狀內第
          三大點之載述及原證三說明書一紙，認定原告自認擁
          有系爭房屋之事實上處分權等語，惟上訴人甲○○嗣
          後已於原審言詞辯論時當庭以言詞撤銷該錯誤之自認
          ，另證人洪暹於原審93年1 月9 日亦證稱：「（問：
          對於證人陳文堂表示目前房屋是由你在管理使用有何
          意見？）沒有意見。我認為我有權利」、「（問：有
          無指示陳文堂負責管理房屋？）有，當時這是我個人
          的事，與被告大鉅開發建設股份有限公司無關」、「
          後來大金公司倒閉，由大鉅公司與甲○○一起概括承
          受墓園的經營權。但因為系爭房屋坐落的土地是農地
          ，目前並沒有作為墓園使用。」，是知實無任何事實
          及證據可推認上訴人甲○○為無權占有系爭土地之人
          。
    （二）上訴人大鉅公司已於90年5 月25日辦理公司解散登記
          在案，上訴人大鉅公司目前對系爭土地顯已無任何實
          質管領力至明。況證人陳文堂於原審93年1 月9 日亦
          證稱：「經營權移轉到大金公司以後，因為一部分是
          農地（指系爭土地），一部分是墓園，墓園的部分由
          大鉅公司負責，農地的部分由洪暹個人負責承接。我
          是受洪暹個人指示去整理房屋與大鉅公司無關」及證
          人洪暹於同日之證詞：「四、五年前確實是由被告大
          鉅開發建設股份有限公司負責整理系爭房屋、打掃，
          目前並沒有人在使用」亦可得證上訴人大鉅公司對系
          爭土地確無占有之事實。且大鉅公司當初取得萬壽山
          墓園經營權之依據係依與大金公司所簽訂之買賣預約
          書，然該買賣標的並未包含系爭272 地號土地及坐落
          其上之系爭房屋，是知上訴人大鉅公司對系爭房屋確
          無事實上處分權。
乙、被上訴人方面：
一、聲明：駁回上訴。
二、陳述：與原審判決書所載者相同茲予引用。
    理    由
一、被上訴人起訴主張：系爭土地為被上訴人與訴外人錢世庸、
    洪暹所共有，被上訴人權利範圍為三分之二。訴外人張漢民
    先於系爭土地上興建系爭房屋，其後由上訴人大鉅開發建設
    股份有限公司（下稱大鉅公司）、甲○○為經營萬壽山墓園
    而輾轉受讓系爭房屋，自屬無權占用系爭土地，爰依民法第
    767 條規定，訴請上訴人拆除系爭房屋，並遷讓返還占用土
    地予全體共有人。上訴人則以上訴人甲○○既未占有系爭土
    地，與上訴人大金公司對系爭房屋均無事實上處分權等語，
    資為抗辯。
二、查系爭土地為被上訴人與錢世庸、洪暹所共有，被上訴人權
    利範圍為三分之二，有被上訴人提出之土地登記謄本在卷可
    證；又系爭房屋占用系爭土地之面積計116 平方公尺，業經
    原審於92年7 月3 日會同臺北縣汐止地政事務所勘驗現場測
    量明確，製有勘驗筆錄、現場照片二張以及土地複丈成果圖
    在卷可按，上訴人對此並不爭執，自堪信為真實。
三、茲整理兩造爭執之點，厥為上訴人對於系爭房屋是否有事實
    上處分權？經查
    （一）系爭房屋為訴外人張漢民與錢世庸、謝漢祥合夥於69
          年間在系爭土地經營萬壽山墓園，由張漢民所興建系
          爭房屋，供作服務中心，服務喪葬之家屬，嗣於78年
          11月25日將上開墓園、系爭土地及房屋出售予吳惠燕
          、葉佩誼（原名葉秀蓬）、李忠吉，再以吳惠燕之名
          義於82年4 月15日移轉予大金公司，復由被告大鉅公
          司當時負責人即被告甲○○、大鉅公司於84年12月7
          日自大金公司概括承受萬壽山墓園之經營權，而委託
          訴外人陳文堂管理墓園等情，不為兩造所爭，並經本
          院依職權調閱臺灣高等法院89年度上訴字第2086號（
          訴外人陳文堂被訴違反水土保持法）、本院89年度自
          字第78號（訴外人陳文堂、洪暹被訴竊佔罪）刑事案
          卷查明屬實，並有上開卷宗內附土地登記謄本、張漢
          民之子張立仁所立之證明書、土地買賣協議書、吳惠
          燕出具之82年4 月15日同意書、大金公司之84年12月
          7 日同意書影本可憑，亦堪信屬實。
    （二）另原審於92年7 月3 日履勘系爭房屋，裡面擺設有佛
          堂，在場人陳文堂亦陳稱，伊為大鉅公司經理，系爭
          房屋是我們七十幾年向張漢民買的，原本做為辦公室
          使用，目前擺設佛堂等語，亦有勘驗筆錄附於原審卷
          可稽，另證人洪暹於原審93年1 月9 日言詞辯論期日
          亦證稱：系爭房屋的地藏王菩薩是大鉅公司擺設的等
          情，核與上訴人棋岳前於原審所提之92年9 月25日答
          辯理由狀三、自陳：系爭房屋連同萬壽山墓園於82年
          4 月15日以吳惠燕名義移轉予大金公司，再由伊於84
          年12月7 日自大金公司概括承受墓園經營權，並委託
          陳文堂管理墓園，故伊修繕系爭房屋有正當權源等語
          ，及上訴人甲○○前於88年3 月10日曾於訴外人陳文
          堂所涉違反水土保持法之刑案審理程序中出具說明書
          一紙，其中清楚記載：系爭房屋係墓園創始者所興建
          ，目前作為墓園服務中心，因墓園經營權之轉讓，系
          爭房屋亦隨之移轉至新經營者等語，亦有上訴人原審
          所提原證三之說明書在卷可憑，足見上訴人甲○○、
          大鉅公司概括承受萬壽山墓園之管理經營權，而原本
          做為萬壽山墓園之管理服務中心之系爭房屋自亦隨同
          一併移轉予上訴人甲○○、大鉅公司，並由上訴人洪
          棋岳、大鉅公司占有使用中，上訴人嗣後否認，不足
          採信。
四、按所有人對於無權占有或侵奪其所有物者，得請求返還之。
    對於妨害其所有權者，得請求除去之，有妨害其所有權之虞
    者，得請求防止之，民法第767 條定有明文。次按，各共有
    人對於第三人，得就共有物之全部為本於所有權之請求，但
    回復共有物之請求，僅得為共有人全體之利益為之，民法第
    821 條定有明文。經查上訴人甲○○、大鉅公司既已受讓系
    爭房屋之事實上處分權，其占用被上訴人所共有之系爭土地
    亦無任何權源，揆諸上引法條，被上訴人主張上訴人應將系
    爭房屋拆除，並將房屋坐落基地返還土地全體共有人，為有
    理由，應予准許。因此，原審判決於法要無不合。上訴意旨
    指摘原判決不當，求予廢棄改判，為無理由，其上訴應予駁
    回。
五、據上論結，本件上訴為無理由，依民事訴訟法第436 條之1
    第3 項、第463 條、第449 條第1 項、第385 條、第78條，
    判決如主文。
中　　華　　民　　國　　94　　年　　3 　　月　　28　　日
                  民事庭審判長法  官  李木貴
                              法  官  蔡聰明
                              法  官  林李達
以上正本係照原本作成。
本件判決不得上訴。
中　　華　　民　　國　　94　　年　　3 　　月　　29　　日
                              書記官  黃錫煒
